【裁判字號】    92,上訴,4103
【裁判日期】    921231
【裁判案由】    偽證
【裁判全文】
臺灣高等法院刑事判決                          九十二年度上訴字第四一三號
    上  訴  人
    即  被  告  甲○○
右上訴人因偽證案件，不服臺灣板橋地方法院九十二年度訴字第七九三號，中華民國
九十二年九月二十五日第一審判決（起訴案號：臺灣板橋地方法院檢察署九十二年度
偵字第四０二號）提起上訴，本院判決如左：
    主  文
原判決撤銷。
甲○○無罪。
    理  由
一、公訴意旨略以：被告甲○○基於為其友林新財隱藏罪嫌之故意，明知其並未於民
    國（下同）九十一年五、六月間，向林新財承租位在臺北縣泰山鄉○○路八十號
    祥順海釣場、附連魚池及福利社，且祥順海釣場內三台電子遊戲機亦非其所有，
    竟仍連續在九十一年十月八日、同年十一月十八日，臺灣板橋地方法院檢察署檢
    察事務官及檢察官就九十一年度偵字第一七六０七號被告林新財涉嫌違反電子遊
    戲場業管理條例案件（下稱林新財案）偵訊中，竟以對案情有重要關係之事項，
    於該署具結後證稱：「有向林新財租魚池旁的海釣場、倉庫、福利社經營」、「
    （被查到的三台遊戲機是）有人將三台遊戲機棄置不要，我將它撿回來擺放的」
    、「我有自己管理（承租的釣蝦場），我也有請了兩、三個員工但是林新財幫我
    請的，我不知道他們的名字」等虛偽陳述，欲為林新財頂罪，因認被告甲○○涉
    犯刑法第一百六十八條之偽證罪嫌云云。
二、按被告未經審判證明有罪確定前，推定其為無罪。又檢察官就被告犯罪事實，應
    負舉證責任，並指出證明之方法，修正後之刑事訴訟法第一百五十四條第一項、
    第一百六十一條分別定有明文，故檢察官在本案判決前，對於起訴之犯罪事實，
    應負提出證據及說服之實質舉證責任。倘其所提出之證據，不足為被告有罪之積
    極證明，或其指出證明之方法，無從說服法院以形成被告有罪之心證，基於無罪
    推定之原則，自應為被告無罪判決之諭知，最高法院九十二年台上字第一二八號
    著有判例可資參照。
三、本案公訴人認被告涉有前開罪嫌，係以祥順海釣場確有經營電子遊戲場，業經證
    人即臺北縣政府建設局商業管理課人員周百騫於林新財案偵查中證述在卷，並有
    臺北縣政府聯合查報小組稽查電子遊戲場業紀錄表一紙、照片二幀附卷可稽。而
    證人周百騫於林新財案偵查中證稱：「（查獲祥順海釣場違法經營電子遊戲場業
    時何人在場？）有林新財的太太在場，她表示機台是其先生負責經營」。又臺灣
    板橋地方法院檢察署檢察事務官於九十一年十一月十八日實際勘查祥順海釣場時
    ，當時僅有林新財之妻吳烏緞、子林家銘在場，顯見吳烏緞長久以來均在該處工
    作，其於臺北縣政府人員查獲時已表明林新財為負責人，於檢察事務官勘驗時卻
    稱不知該場地「可能的」負責人究為何名，亦不知多久來現場一次，前後供述矛
    盾，不可採信。另被告於偵查中對是否自己管理釣蝦場，除前後矛盾外，亦與常
    情不符。蓋被告現無業，何不自己經營？若被告有親自經營，何以會不知員工姓
    名？若請出租人林新財代為經營，豈非林新財在自己土地上自營釣蝦場，卻可另
    由被告處收取額外租金？自不足採信。是以被告並非祥順海釣場實際負責人，已
    可認定，然被告於林新財案偵查中對此案情有重要關係之事項，於具結後為虛偽
    陳述，為其論據。惟訊據上訴人即被告甲○○則堅決否認有偽證之犯行，辯稱：
    伊確實有向林新財承租祥順海釣場之福利社與釣蝦場，每月租金（新台幣）二萬
    元，租期為期一年，自九十一年一月起承租，但租到同年六月即結束營業，將福
    利社、釣蝦場返還予林新財，伊結束營業時，想說將東西賣完，故林新財委託其
    太太吳烏緞代為看店，現場擺放之電子遊戲機具三台係他人棄置，伊撿回給員工
    把玩，九十一年八月十三日稽查時，該電子遊戲機具三台已未使用等語。
四、經查：
    (一)按證人之供後具結，對其具結前之虛偽陳述，固亦足為構成偽證罪之條件，但
      此項偽證責任，自以因具結而表示其為據實陳述之證言為限，苟其陳述之日期
      ，先後曾有數次，僅後一日期之陳述，已經具結，而其後之具結，並非對以前
      之證言表示其為據實陳述者，自不能謂其具結之效力，當追溯既往，令負具結
      前另一日期之偽證責任，最高法院二十八年度上字第二二二八號著有判例可資
      參照。本案公訴人雖認被告於九十一年十月八日，在臺灣板橋地方法院檢察署
      檢察事務官就林新財案偵訊中，對於案情有重要關係之事項，亦於該署具結後
      證稱：「有向林新財承租魚池旁之海釣場、倉庫、福利社經營」、「（被查到
      的三台遊戲機是）有人將三台遊戲機棄置不要，我將它撿回來擺放的」等虛偽
      陳述云云。惟查，被告於九十一年十月八日檢察事務官偵訊時，檢察事務官在
      被告供述前後皆未令其具結，此有該次偵訊筆錄及偵查案全卷影本附卷可稽，
      則公訴人認被告係具結後為虛偽證述，已屬無據。又被告雖另於九十一年十一
      月二十八日檢察官訊問時，供前具結而為證言，然該次之具結，並非對其於九
      十一年十月八日之證言表示其為據實陳述，揆諸前揭判例之旨，自不能謂被告
      於九十一年十一月二十八日具結之效力，當追溯既往，令其負具結前之九十一
      年十月八日訊問之偽證責任甚明，故被告於九十一年十月八日檢察事務官偵訊
      所為之證言，無論是否虛偽，均不能以偽證罪相繩。基此，本院以下應查明者
      ，係被告於九十一年十一月二十八日檢察官訊問時，供前具結而為類「有承租
      祥順海釣場」等證言之真實性，並判斷此是否涉及偽證。
    (二)系爭被查獲之三台電子遊戲機所擺放之位置，係在祥順海釣場內之釣蝦場旁等
      情，業據證人周百騫於林新財案原審審理時證稱：「客人進入釣蝦場左邊是櫃
      檯，機台就擺放櫃檯附近（見林新財案原審卷影本第十四頁）」等語明確，核
      與該案承辦檢察事務官於九十一年十一月十三日現場勘驗之結果暨繪製之現場
      略圖相符（見林新財案偵查卷影本第二一至二二頁反面），足堪認定。又犯嫌
      林新財於偵查初訊時係辯稱：「該三台遊戲機不是我擺設的，不知道何人擺設
      的。．．．九十一年五、六月間才知道該處有放三台遊戲機。．．．海釣場的
      一部分有出租予「甲○○」，而三台都放出租予甲○○的地點，不知何人擺設
      的」等語（見林新財案偵查卷影本第七頁），故檢方始行傳訊被告以為查證。
      而被告於九十一年十月八日檢察事務官訊問時未具結下先係供稱：「（你與林
      新財何關係？）只是向林新財租魚池旁的海釣場、倉庫、福利社經營。（被查
      到三台遊戲機，何人擺放的？）有人將三台遊戲機廢棄不要，我將它撿回來擺
      放的。（放了多少時間？）約二、三個月」；復於九十一年十一月二十八日檢
      察官訊問時，具結後證稱：「（你福利社何時租？）我九十一年一月租，租金
      付到九十一年六月，福利社一個月營業額只有買一些涼水、泡麵，售予員工及
      客人，但我全交由「林（新財）」管理，我有付租金。（剛才也有說有租釣蝦
      場？）有，也我自己經營，我也有請了二、三個員工，但是「林（新財）」幫
      忙叫的，我不知名字。（釣蝦場每月營收多少？）不一定，有時二、三萬元，
      有時四、五萬元，但因有開銷，所以沒有虧，我經營至九十一年六、七月。（
      為何八月查還在營業？）那時已沒有營業了」等語（同上偵卷影本，第三一至
      三二頁），嗣並提出房屋租賃契約書暨所附租賃位置圖為佐，顯然指其係在仍
      經營之九十一年五、六月期間拾獲系爭三台電子遊戲機，並將之擺放在向林新
      財承租之釣蝦場，惟至同年六、七月間其已終止該釣蝦場之承租、經營。基此
      ，證人周百騫於林新財案原審審理時供稱：「當時（即九十一年八月十三日）
      被告沒有在場，事後她太太聯絡她才來，被告太太說機台是別人寄放的，我們
      有請他提供擺放機台的人，但是他們無法提供資料，被告太太有說被告是現場
      負責人，所以我們就以被告作為處罰對象。當時也沒有提到釣蝦場有分租之情
      形」等語（見林新財案偵查卷宗第三０頁反面、原審卷影本第十四頁），則以
      查緝之時間已非被告承租之時期，致林新財夫婦均未向查緝人員提到分租情形
      ，及林新財要求傳訊被告係為查證其確不知被告於承租期間置放該釣蝦場之系
      爭三台電子遊戲機之實際放置人，均難認與證人周百騫上開陳述相悖，故亦無
      法據此證言即推斷被告確未曾向林新財承租釣蝦場等之事實。
    (三)又證人吳烏緞雖於檢察事務官勘驗時供稱：「有一位可能是老闆，長的高高瘦
      瘦，是否叫甲○○我不清楚，我負責在現場看管，有薪水可以領就好了，他多
      久來一次我不清楚」；證人林家銘亦證稱：「我幫我母親吳烏緞負責看福利社
      。（期間）沒有幾天。（甲○○多久來一次？他長的如何？）我沒有看過，而
      且我也不認識他」云云，然證人吳烏緞於原審審理時復結證稱：「（甲○○可
      以說是我老闆，也可以說不是，甲○○將福利社收起來，剩下的飲料請我幫忙
      賣完，付我薪水一月二、三千元左右，賣飲料的錢我繳給林新財，林新財才將
      錢繳給甲○○。．．．甲○○六月左右不做，七月我才去幫忙賣飲料。．．．
      一個月二、三千元左右，給到飲料賣完為止，期間我忘記了（見原審卷第十五
      頁反面至第十六頁）」；證人林新財亦結證稱：「被告九十一年六月就不做了
      ，福利社我收回來做，飲料、泡麵我交給我太太吳烏緞幫他賣，共賣了七、八
      千元，交給被告。被告共給吳烏緞三千元（同上審卷，第二七頁）」等語，核
      與被告所辯：「吳烏緞是在我不做生意後，想說東西賣完就算了，林新財才拜
      託他太太吳烏緞看店，賣東西的錢歸我」、「付她一點錢，總共給她二、三千
      元，是沒有做之後才請她幫忙的，福利社的飲料大概到七月就賣完了」等情（
      同上審卷第十五頁、第二六頁）大致相符。則被告既係在結束承租及營業後，
      輾轉透過林新財僱用吳烏緞在福利社工作之際，並代為出售剩餘之飲料等，再
      將所得款項交由林新財給予被告，故在此二人無太多接觸及互動下，自難強求
      證人吳烏緞必知悉僱用人即被告之姓名。
    (四)再者，本院觀閱本案及林新財案卷，被告與林新財均始終堅稱：被告確有承租
      祥順海釣場之釣蝦場、福利社及倉庫，並經營到九十一年六月止，復提出房屋
      租賃契約書暨所附租賃位置圖為證，公訴人雖質疑被告現無業，何不自己經營
      ？若被告有親自經營，何以會不知員工姓名？若請出租人林新財代為經營，豈
      非林新財在自己土地上自營釣蝦場，卻可另由被告處收取額外租金？惟查，出
      租人林新財在評估上開釣蝦場、福利社等營收狀況，反不若出租與他人收取租
      金有利時，自可能將之分租（尚留存魚池部分經營，詳租賃位置圖）。而被告
      於林新財案偵查中已陳明：九十一年一月承租釣蝦場、福利社及倉庫後，係透
      過林新財僱用員工；依每月營收狀況（每月二、三萬元，或四、五萬元）及開
      銷，並未致虧損等語，則被告在此小額經營下，不認識透過林新財所僱用員工
      ，及經營六月後即不欲再行經營，亦均難認與常情相悖。至林新財於偵訊中雖
      曾供稱：「福利社暫由我收回使用，但沒有抵租金，月租金照常是二萬元，但
      是要我負責幫他看管倉庫及釣蝦場云云（見林新財案偵查卷影本第二五頁反面
      ），惟衡酌該案係為追查林新財是否「未辦理營利事業登記，而經營電子遊戲
      場業」，其在供詞上難免會為其有利之陳述。況林新財既於原審審理時結證後
      亦稱：「被告租金繳到六月就沒給了。（你在偵訊時說租金照常交二萬元．．
      ．？）本來要拿一年，被告沒錢所以付至六月等語明確（見原審卷第二七至二
      八頁），自亦不得執其偵查中所述，遽為被告不利之認定。綜此，顯乏積極證
      據足證被告證言暨所提出房屋租賃契約書確屬虛偽，則被告堅稱伊無作偽證云
      云，尚屬有據。
    (五)末查，林新財案係以林新財違反電子遊戲場業管理條例第十五條：「未依本條
      例規定辦理營利事業登記者，不得經營電子遊戲場業」之規定，應依同條例第
      二十二條規定處以刑罰，而經臺北縣政府移請臺灣板橋地方法院檢察署偵查起
      訴，此有林新財案案卷影本附卷可稽。然以臺北縣政府查緝之九十一年八月十
      三日，顯係被告所稱停止付租，並交還租賃物（釣蝦場、福利社、倉庫）予林
      新財後，已如前述。則林新財若確於收受租賃物後，仍利用被告留置該釣蝦場
      之三台電子遊戲機，插電並供對外營業，令使臺北縣政府建設局人員周百騫於
      九十一年八月十三日所緝獲，自仍得依前開電子遊戲場業管理條例之規定，將
      林新財移送法辦。是以被告於九十一年十一月二十八日檢察官訊問時，供前具
      結而為「至九十一年六月承租祥順海釣場」之證言，亦難認屬林新財案中「案
      情有重要關係之事項」，殊不能遽以偽證罪相繩。
五、綜上所述，公訴人雖指被告涉犯刑法第一百六十八條之偽證罪嫌，然稽核全卷事
    證，尚不足使本院得被告有罪之確信，而檢察官在本案判決前，對於起訴之犯罪
    事實，亦無法另提出被告有罪之積極證明，或其指出證明之方法，而說服法院形
    成被告有罪之心證，即應為被告無罪之判決。原審疏未詳查，予以論罪科刑，於
    法即有未合，被告上訴意旨執此指摘原判決為不當，為有理由，應由本院將原判
    決撤銷改判，另諭知被告無罪。
據上論斷，應依刑事訴訟法第三百六十九條第一項前段、第三百六十四條、第三百零
一條第一項前段，判決如主文。
本案經檢察官劉斐玲到庭執行職務。
中      華      民      國    九十二    年     十二     月    三十一    日
                              臺灣高等法院刑事第十五庭
                                  審判長法  官  房  阿  生
                                        法  官  蔡  光  治
                                        法  官  雷  元  結
右正本證明與原本無異。
如不服本判決，應於收受送達後十日內向本院提出上訴書狀，其未敘述上訴之理由者
並得於提起上訴後十日內向本院補提理由書（均須按他造當事人之人數附繕本）。
                                        書記官  黃  德  煌
中      華      民      國    九十二    年     十二     月    三十一    日


司法院資訊處製作；財團法人民間司法改革基金會備份。
